臺灣臺中地方法院刑事判決　　　　　　　　　　　　　九十二年度自字第七九一號
　　自　訴　人　甲○○
　　代　理　人　丁○○律師
　　　　　　　　戊○○律師
　　　　　　　　丙○○律師
　　被　　　告　庚○○
　　選任辯護人　林松虎律師
　　　　　　　　蕭智元律師
右列被告因業務過失傷害案件，經自訴人提起自訴，本院判決如左：
    主  文
庚○○無罪。
    理  由
一、自訴意旨略以：
  (一)被告庚○○為「財團法人私立中山醫學大學附設醫院」（下稱中山醫院）之腦神
    經外科醫師，為從事醫療業務之人。而緣自訴人甲○○於民國八十九年三月間，
    因右耳內有一聽覺神經瘤，遂至桃園縣龜山鄉「長庚紀念醫院」林口總院（下稱
    林口長庚醫院）就醫，並於該院接受直線加速器治療，此後，每年均至林口長庚
    醫院追蹤檢查，均無異狀。迄至九十二年一月間，因左耳發生耳鳴，乃就近至中
山醫院之耳鼻喉科檢查，經核磁共振掃描後發現，左耳內有一聽神經瘤，旋即轉
    由該院之腦神經外科就診，並由被告主治。被告診視後，判斷右耳之聽神經瘤經
    林口長庚醫院治療後並未縮小，而左耳之聽神經瘤剛長出，較無危害，故建議右
    耳再做一次γ刀治療。惟在學理上，經一次放射線治療不成功，不應施予第二次
    之放射線治療，依被告之專業學識，對此應有認識，惟其竟建議再次以γ刀治療
    該疾病，並另行排定手術時間。
  (二)然在進行γ刀治療前，自訴人於九十二年二月二十三日至臺中市○○路附近經國
    林園大道旁之「春水堂」茶藝館休憩時，突然昏眩倒地，頭部因此撞及桌子及地
    面，並同時有嚴重嘔吐之症狀，自訴人之先生己○○隨即將自訴人送往「財團法
    人私立中國醫藥學院附設醫院」（現改為「財團法人私立中國醫藥大學附設醫院
    」，下稱中國醫藥學院）急救，在中國醫藥學院急診之過程中，經以斷層掃瞄檢
    查之結果，醫師告知其懷疑自訴人有顱內出血之情形，故待中國醫藥學院醫師作
    完初步處理，即將自訴人轉送中山醫院，仍由被告診治。嗣到院後，自訴人之先
    生己○○即告知被告有關先前在中國醫藥醫院急診室之診療經過及該院醫師懷疑
    自訴人有顱內出血之情形等情事，而依被告之專業知識，應知如顱內有出血之現
    象，或有蜘蛛膜下腔出血之情形，則不得施以γ刀治療。惟被告竟疏未再作仔細
    檢查，即告知自訴人之先生己○○，謂其已看過資料，自訴人並無顱內出血之情
    形；但因家屬擔心有腦震盪，且自訴人嘔吐不停，故要自訴人留院觀察、治療，
    並於二月二十五日作腦波檢查，了解自訴人有無腦部不正常放電之癲癇情形，待
    病況好轉再作γ刀治療。
  (三)自訴人於住院數日後，在九十二年三月三日返家休養，惟返家後仍有步行不穩、
    噁心、抽筋、暈眩及頭痛等不適情形，經告知被告後，被告僅稱：有抽筋要先控
    制，並開立止痛劑及癲癇藥予自訴人服用，復安排自訴人於四月三日進行γ刀治
    療。於四月三日前，被告對自訴人以核磁共振掃瞄之方式診視後，告知自訴人家
    屬除左、右耳之聽神經瘤外，自訴人前額及眼球運動神經亦長出神經纖維瘤，因
    此將一次處理右耳之聽神經瘤及眼球之運動神經纖維瘤。而當時被告即應注意自
    訴人有無顱內出血之現象，如有，則不得施以γ刀治療；詎其竟疏未注意自訴人
    之顱內出血症狀，即直接施以γ刀治療。術後，自訴人有劇烈頭痛、嘔吐、暈眩
    及四肢無力等症狀，經自訴人將此情形告知被告，被告雖亦認不應有此症狀，但
    不以為意。
  (四)自訴人於九十二年四月三日做完γ刀手術後，隨即返家休養。四月九日，自訴人
    由母親陪同返回臺北娘家休養，惟當自訴人抵達臺北市○○○○○路下車時，即
    因身體倍感不適而先至館前路旁之「麥當勞速食店」內休息，不料又再次發生暈
    厥、嘔吐等情形。經緊急送往「臺北市立中興醫院」（下稱中興醫院）急救，並
    將被告開立之處方用藥提供予中興醫院之醫師參考，在醫院注射完點滴後，即返
    回娘家休息。返家後，自訴人之症狀仍未改善，再次出現劇烈頭痛、嘔吐、暈眩
    及四肢無力等症狀，甚至夜晚亦無法入眠，經自訴人之先生己○○分別於四月十
    日、四月二十八日及五月五日，至被告門診處告知自訴人之症狀，惟被告僅不斷
    變換自訴人服用之藥物及止痛貼片，卻未作任何進一步之檢查及建議，自訴人之
    症狀亦未見改善。
  (五)九十二年五月十七日凌晨一時許，自訴人突然慘叫一聲後昏厥，自訴人之母親隨
    即將自訴人送往「財團法人天主教耕莘醫院」（下稱耕莘醫院），經該院醫師以
    電腦斷層掃描檢查結果，始發現自訴人有腦幹出血及水腦之症狀，並發出病危通
    知，當時因臺北正受SARS肆虐，醫院無法提供病房，故自訴人隨即轉回中山醫院
    入住加護病房，並於五月三十日接受腦室腹腔引流手術，此段期間，自訴人均呈
    昏迷狀態，昏迷指數為三，迄至七月十一日，轉至臺中縣沙鹿鎮「童綜合醫院」
    繼續治療。目前，自訴人已恢復意識，惟不能言語，且須終日臥床，無法自主行
    動，大小便均不能自理，且因引發慢性呼吸衰竭，經氣管切開後需長期依賴呼吸
    器之使用。被告因其前述醫療行為之過失，實已造成自訴人身體、健康難治之傷
    害，因認被告涉有刑法第二百八十四條第二項後段之業務過失致重傷害罪嫌，爰
    依法提起自訴等語。
二、按犯罪事實應依證據認定之，無證據不得認定犯罪事實；又不能證明被告犯罪者
    ，應諭知無罪之判決，刑事訴訟法第一百五十四條、第三百零一條第一項分別定
    有明文；且該第三百零一條第一項之規定，依同法第三百四十三條之規定，並為
    自訴程序所準用。本件自訴意旨認被告庚○○涉有刑法第二百八十四條第二項後
    段之業務過失致重傷害罪嫌，無非係以：在學理上，如經一次放射線治療不成功
    ，不應施予第二次之放射線治療，被告庚○○身為醫師，依其專業知識，對此應
    有認識，惟其竟對自訴人曾經林口長庚醫院施以直線加速器治療之右耳聽神經瘤
    ，建議再施以γ刀之放射線治療，其所為之建議，已有不當；況自訴人於九十二
    年二月二十三日昏倒時，頭部曾撞及桌子及地面，中國醫藥學院之醫師亦曾懷疑
    自訴人有顱內出血之情形，自訴人之先生己○○已將全部上情告知被告，即被告
    於治療之過程中，自訴人亦陸續發生劇烈頭痛、嘔吐、暈眩及四肢無力等症狀，
    此時依被告之專業知識，更應注意病患如有顱內出血之現象，則不得對其進行γ
    刀之治療手術，而依當時之情形，被告又無不能注意之情事，詎其竟仍疏於注意
    ，貿然對自訴人進行γ刀手術，造成自訴人腦幹出血性中風，併發阻塞性水腦症
    ，被告之醫療行為顯有過失等，為其主要之論據。訊據被告固坦承有於九十二年
    四月三日對自訴人之右耳聽神經瘤施以γ刀手術，且對自訴人於八十九年三月間
    ，即曾因右耳之聽神經瘤經林口長庚醫院施以直線加速器治療，及於九十二年五
    月十七日發生腦幹出血及腦水腫等情並無爭執，惟堅詞否認有何自訴意旨所指之
    犯嫌，辯稱：(一)依醫學文獻之記載，就聽神經瘤施以直線加速器治療後，仍得再
    施以γ刀手術於腫瘤復發之病人，此有二００二年七月份之放射腫瘤生物、物理
    國際雜誌節本之譯文可證，是自訴人稱：「在學理上，如經一次放射線治療不成
    功，不應施以第二次之治療」云云，顯屬無據；(二)自訴人於手術前雖曾告知被告
    伊有頭痛、嘔吐、暈眩及四肢無力等症狀，然上開症狀之產生，有諸多醫學上無
    法發現之原因，並無法據此推斷自訴人有腦出血之現象，且被告在實施γ刀手術
    前，對自訴人施以核磁共振掃描檢查，結果顯示自訴人並無腦出血之現象，亦有
    核磁共振掃瞄圖及MRI （核磁照影）檢查報告（係由案外人王高倫醫師所作）附
    於自訴人之病歷資料中可稽。自訴人稱被告疏未注意伊有腦出血之現象，貿然施
    作γ刀手術云云，與事實不符，殊無足採；(三)γ刀手術並不會引起腦幹出血之病
    症，且自訴人於九十二年四月三日施行手術後當天即出院返家，於五月十七日始
    發生腦幹出血併發阻塞水腦性水腦症等症狀，可見自訴人之腦幹出血與併發阻塞
    性水腦症，與被告之γ刀手術行為間，並無任何因果關係等語。
三、經查，本件經依自訴代理人之聲請，檢具本案卷宗資料並調取自訴人在中山醫院
    、中國醫藥學院、中興醫院及耕莘醫院之病歷資料後，送請行政院衛生署醫事審
    議委員會鑑定，經行政院衛生署以九十四年四月二十六日衛署醫字第0940203178
    號函覆，同時檢送該署醫事審議委員會之鑑定書一份（編號：0000000），而：
  (一)就本案之基本事實即案情概要部分，經行政院衛生署醫事審議委員會參酌本院檢
    送之前開卷宗與病歷資料，認：「甲○○，女性，58年出生，於89年3 月間，診
    斷患有右側聽神經瘤，至長庚紀念醫院林口分院接受光子刀（直線加速器體外放
    射治療）治療。92年1 月間因左耳耳鳴，乃至中山醫學大學附設醫院耳鼻喉科檢
    查，經核磁共振掃瞄後發現，左耳內有一神經瘤，後轉至神經外科由庚○○醫師
    診治」、「病患於92年2 月23日在經國大道附近昏倒，頭部撞及桌子及地面，並
    偶有嘔吐症狀，送至中國醫藥大學附設醫院急診室求診，在急診初步診斷疑似腫
    瘤出血，後排電腦斷層檢查，神經外科醫師會診認為有腦水腫，給予降腦壓藥。
    2 月23日23:50病患要求轉院至中山醫學大學附設醫院收住，住院期間，曾於2月
    25日作腦波檢查，結果為正常，病患於3月3日出院」、「病患於4月3日接受γ刀
    治療，同日核磁共振掃瞄（MRI ）並未顯示有腦出血現象（見所附影像及報告）
    。病患於4月8日、10日、28日及5月5日分別至黃醫師門診追蹤。5 月17日病患在
    臺北昏倒，送至臺北耕莘醫院，電腦斷層檢查顯示有腦幹出血及水腦症狀，後病
    患轉至中山醫學大學附設醫院，注入加護病房。5 月30日接受腦室腹腔引流手術
    。7 月11日轉至沙鹿童綜合醫院治療。據家屬稱病患意識恢復，但不能言語，終
    日臥床，無法自主行動，大小便不能自理（此部分無病歷參考）」（惟本院按：
    自訴人所指此部分之事實，已提出中山醫學大學附設醫院九十二年六月十日開立
    之診斷證明書影本附於本院卷第十頁可稽，另關於自訴人迄九十三年四月上旬時
    之恢復情形，應參本院卷第一三三頁之童綜合醫院覆函），核該鑑定書參酌病歷
    資料所認之本案事實經過，大致與自訴意旨描述之症狀發生與就診經過情形相符
    ，並為被告所不爭執，自堪予以採憑。
  (二)惟就攸關本件被告庚○○過失責任之有無（即有無過失之原因，及與傷害或重傷
    害結果之發生間，是否具有因果關係）等問題上，行院院衛生署醫事審議委員會
    之鑑定意見係認（按：因依下述醫事審議委員會之鑑定意見即足以明瞭本院原囑
    託之鑑定事項，故本院原囑託之鑑定問題略）： 「
    (一)直線加速器治療與γ刀治療，均屬於放射線治療。
    (二)由於目前科技進步，放射線能量可以集中在病灶處，而正常組織僅接受極少之
      放射劑量。因此，一次放射線治療不成功，同一位置可予以第二次治療。第一
      次接受直線加速器治療，第二次予以γ刀治療之臨床病例，並非罕見。聽神經
      瘤雖為生長緩慢之良性腫瘤，但只要壓迫正常組織造成症狀，仍應考慮接受第
      二次治療。
    (三)該病患於92年2 月23日在中國醫藥大學附設醫院因昏眩倒地而就醫。當時急診
      病歷並未有顱內出血之診斷或記載，但有針對『腦水腫』予以藥物治療。造成
      暈眩、嘔吐的原因甚多，腦部出血或腫瘤均有可能，也可能不明原因。
    (四)有『顱內出血』或『蜘蛛膜下腔出血』之症狀，經過一段時間出血停止，只要
      病患意識清楚，生命徵象穩定，且就本案病患而言，並非γ刀治療之絕對禁忌
      症。事實上，γ刀的適應症包括腦部動靜脈畸形及血管瘤，此類病患有相當比
      例在治療前有顱內出血現象，以γ刀治療反而可以降低再出血機會。因此『有
      顱內出血即不應施以γ刀治療』之說法並不成立。且病患於92年4月3日所作磁
      振造影檢查，在檢查範圍內並未見到顱內出血，施行γ刀治療，並無不當。
    (五)依據92年 2月23日中國醫藥大學附設醫院急診病歷，並未有顱內出血之診斷或
      記載，但有針對『腦水腫』予以藥物治療。依據中山醫學大學附設醫院92年 3
      月3日之出院摘要，確有『因頭部外傷而導致蜘蛛膜下腔出血』之診斷。
    (六)該病患於92年4月9日因暈眩、嘔吐而至臺北市立中興醫院掛急診。依病患當時
      之症狀及生理學檢查結果顯示，病患意識清楚，四肢活動正常，生命跡象穩定
      （體溫：36℃、脈搏：84次＼分、呼吸：22次＼分、血壓：127／83mmHg），
      予以藥物治療（Novamin 1Amp注射），並建議門診追蹤，合乎急診醫療常規之
      處置。
    (七)一般而言，較小的聽神經瘤，給予中等或低劑量的γ刀放射治療，病患產生急
      性不適反應機會較小。因此無法肯定該病患於92年4月9日之症狀與γ刀有關，
      然亦無法完全排出；即使與之有關，亦屬γ刀治療之合併症，況且本案病患在
      γ刀治療前，即有暈眩、嘔吐之症狀，故難以判斷。
    (八)當病患接受γ刀放射治療後，如果主訴有暈眩、嘔吐、頭痛、四肢無力的症狀
      ，醫師應按病患症狀之嚴重程度，而考慮以藥物治療、磁振造影或電腦斷層加
      以檢查。但本案根據中山醫學大學附設醫院92年4月8日、4月10日、4月28日及
      5月5日之門診紀錄，並未提及病患有上述症狀，病歷紀錄為『癲癇』。黃醫師
      針對癲癇，確有開立止痛、止吐及抗癲癇藥物，並無不當。
    (九)根據耕莘醫院病歷，病患於92年5月17日確有『腦幹出血』之記載。病患於該
      院所作腦部電腦斷層也有『水腦』的報告。但並未註明病因為何。
    (十)腦幹出血及水腦，足以致病患陷於重度癱瘓。
    (十一)『腦幹出血』及『水腦』症狀，由於出血部位不在γ刀之高劑量區，也不是由
      於放射治療所導致，應與γ刀治療無任何關聯性」。
  (三)本院認行政院衛生署醫事審議委員會之上開鑑定書，已就本院囑託鑑定之事項（
    即自訴人與被告雙方之爭點）依據病歷資料詳予提出鑑定意見，且其鑑定意見甚
    明，並無經本院再加以闡釋之必要。而核該鑑定意見之形成，並無任何未就本院
    囑託之鑑定事項為答覆，或不依卷內當事人之陳述與病歷資料等基礎事實為鑑定
    ，或鑑定顯有偏頗或任何其他可指之瑕疵存在，自值全部加以採憑。是以，本件
    被告於九十二年四月三日對於自訴人之右耳聽神經瘤施以γ刀治療前，已盡其檢
    查之注意義務（經安排以磁振造影檢查，確認於檢查範圍內並無顱內出血現象）
    ，且就手術之決定採行，亦無任何違反醫學學理或常規之處（自訴人所指：「在
   學理上，如經一次之放射線治療不成功，不應施以第二次之放射線治療」及「如
    有顱內出血之現象，則不應施以γ刀治療」之說法，均不成立）。而自訴人之暈
    眩、嘔吐等症狀，係於γ刀手術治療前即已出現，並持續至手術治療之後，是尚
    無從認該等症狀，係因被告之施行γ刀手術所導致。另自訴代理人雖於本院審判
    中，質以：依行政院衛生署醫事審議委員會鑑定書第(八)點之鑑定意見，被告應於
    自訴人之家屬告知自訴人有暈眩、嘔吐、頭痛、四肢無力等症狀後，進一步依磁
    振造影或電腦斷層掃瞄等方式為確立診斷，然被告均未加以處理，是其醫療行為
    不無疏失云云（見本院第二次審判筆錄第三頁）；惟查，磁振造影或電腦斷層掃
    瞄等，均需病患親自到院，否則醫師無從檢查，而自訴人既自九十二年四月九日
    即返回臺北娘家休養，此後迄同年五月十七日間，因病情加劇，均於臺北停留，
    並未再返回中山醫院接受被告門診等情，業依自訴意旨可認，並據證人即自訴人
    之先生己○○於本院審理中證稱屬實（見本院第一次審判筆錄第十二頁），是被
    告縱欲對自訴人施以上開檢查，亦無可能，自訴代理人此部分所指，亦嫌無據。
    最重要者，依自訴人於九十二年二月二十三日接受中國醫藥學院急診、同年三月
    三日自中山醫院出院、四月三日接受中山醫院之核磁共振掃瞄（MRI ）等病歷與
    出院摘要，並未檢出自訴人有「腦幹出血」之症狀，是自訴人「腦幹出血」之現
    象，應係於γ刀之術後始行發生（又該次之「水腦」症狀既屬「腦幹出血」之併
    發症，依此推斷，該次之「水腦」亦應係於γ刀之術後發生），而其出血之部位
    ，又「不在γ刀之高劑量區，也不是由於放射治療所導致」（另見本院卷第一０
    五頁附之耕莘醫院電腦斷層掃瞄報告影本），則前開鑑定意見認自訴人所受之傷
    害「應與γ刀治療無任何關聯性」之結論，應屬可採。
  (四)綜上所述，本件就自訴人所受之「腦幹出血」併發「水腦」症狀等傷害，經查與
    被告庚○○之γ刀手術治療行為間，並無任何因果關係，且被告之決定施以γ刀
    手術，經查亦無任何過失。自訴人指被告有刑法第二百八十四條第二項後段之業
    務過失致重傷害罪嫌，要屬無據。本件被告之犯罪不能證明，揆諸首揭法條規定
    ，自應諭知被告無罪之判決（另證人己○○及乙○○二人於本院第一次審判期日
    時之證述，僅能證明本件自訴人有如自訴意旨所指症狀之發生及就診之經過情形
    ，惟就被告本件之醫療行為是否具有過失、過失行為何在？及被告之過失與自訴
    人所受之傷害是否具有因果關係間，尚無從依憑其等之證言加以判斷，爰不加以
    贅述，附此敘明）。
據上論斷，應依刑事訴訟法第三百四十三條、第三百零一條第一項，判決如主文。
中      華      民      國      九十四      年      六    月   二十一   日
                              臺灣臺中地方法院刑事第六庭
                                  審判長法  官 簡  源  希
                                        法  官 戴  博  誠
                                        法  官 鄧  敏  雄
右正本證明與原本無異。
如不服本判決，應於判決送達後十日內向本院提出上訴狀，上訴於臺灣高等法院臺中
分院( 須附繕本 )。
                                        書記官
中      華      民      國      九十四      年      七    月     五     日
